# 非同一控制下的企业合并，是否需要确认递延所得税事项？

提问人：_ 冰人 时间：2014-05-06 20:53:30
陈版，您好。请问下，我现在这家公司以现金收购一家子公司51%的股权，这家子公司除无形资产外，其他各项资产账面价值与其公允价值相同。无形资产为软件著作权，当时子公司未入账，评估后该软件著作权公允价为 35 万。 在购买日编制合并资产负债表时，需要将子公司的报表由账面调整至公允，这项无形资产由于公允 35 万大于账面 0 的金额，是不是需要考虑递延所得税事项？若要考虑，是确认递延所得税负债还是递延所得税资产？ 另外，子公司原来账面有的递延所得税资产在合并时，是不是直接并过来，还是剔除掉？

回答人：chenyiwei
1 、非同一控制下的企业合并中，被购买方账面上原有的递延所得税资产和负债不能简单地平移到购买方的报表中，而是购买方根据购买日取得被购买方的各项可辨认资产和负债的公允价值和计税基础之间的差异重新计算确认应在购买日确认的递延所得税资产或负债的金额，并作为对购买日所确认的商誉或负商誉的调整因素。
2 、关于是否确认递延所得税负债问题，请参考《计学撮要 2013 》中的以下问题解答：
问题2-3-11（非同一控制下企业合并中递延所得税的确认问题） 问题： 非同一控制下企业合并被购买方可辨认净资产公允价值与其账面价值不一致时，合并报表层面是否需要确认递延所得税？ 背景： A公司 2011 年收购了一家全资子公司（非同一控制下企业合并、购买日为 2011 年 4 月 1 日），购买对价全部以货币资金支付（应税重组、已取得原股东方的完税证明），并进行了以财务报告为目的的资产评估，A公司付出货币资金 10000 万元（合并成本），合并中取得被购买方可辨认净资产公允价值 8000 万元、被购买方可辨认净资产账面价值 7000 万元。 解答： 假设该项交易是控股合并而不是吸收合并，即被购买方仍然保留独立法人和独立的企业所得税纳税人资格，则在购买方的合并报表中，应当就企业合并中取得的被购买方可辨认资产、负债的购买日公允价值与计税基础之间的差异确认递延所得税负债。 根据《企业所得税法》及其实施条例的规定，企业所得税的纳税人是法人，即企业所得税实际上是对法人的所得课征的税种。因此，税法上对于“企业合并”的界定是着眼于法人的合并、分立等架构变化，也就是基于法律的“企业合并”概念，包括新设合并和吸收合并等导致公司法人发生变化的事项。《财政部、国家税务总局关于企业重组业务企业所得税处理若干问题的通知》（财税[2009]59号）第一条规定：“本通知所称企业重组，是指企业在日常经营活动以外发生的法律结构或经济结构重大改变的交易，包括企业法律形式改变、债务重组、股权收购、资产收购、合并、分立等。”其中，“股权收购，是指一家企业(以下称为收购企业)购买另一家企业(以下称为被收购企业)的股权，以实现对被收购企业控制的交易。收购企业支付对价的形式包括股权支付、非股权支付或两者的组合”。即会计上的“控股合并”概念在税法中被界定为“股权收购”。另外，财税[2009]59号文第四条特别提到：在股权收购采用一般性税务处理规定下，“收购方取得股权或资产的计税基础应以公允价值为基础确定；被收购企业的相关所得税事项原则上保持不变”。 根据上述规定，虽然在非同一控制下的控股合并中，如果采用一般性税务处理，则母公司由此形成的长期股权投资的计税基础是以该项股权投资于购买日公允价值确定的，但是由于被购买方并不因此改变其企业所得税独立纳税人的地位，因此在所得税税务处理方面，其各项可辨认资产、负债的折旧、摊销、成本结转等，仍然以其原先的计税基础为依据计算确定，税法上并不认可在计算税前可扣除的折旧、摊销、处置所得或损失时以购买日公允价值为基础。根据《企业会计准则第 18 号——所得税》对资产、负债计税基础的定义：“资产的计税基础，是指企业收回资产账面价值过程中，计算应纳税所得额时按照税法规定可以自应税经济利益中抵扣的金额”；“负债的计税基础，是指负债的账面价值减去未来期间计算应纳税所得额时按照税法规定可予抵扣的金额”，也就是资产、负债的计税基础都需要以税法的规定为基础确定。鉴于企业所得税是法人税，所以同一资产或负债在其所属法人（子公司）的个别财务报表层面和该子公司所属合并集团的合并财务报表层面的计税基础应当是相同的，不会出现计税基础的差异。也就是说，在购买方合并报表层面，对被购买方的各项可辨认资产、负债以购买日公允价值为基础持续计算的金额计量；而在这些子公司进行纳税申报时，计税基础仍然以原先的取得成本等为基础确定，并不因为企业合并事项而改变。因此，这些可辨认资产、负债在购买方合并报表层面的账面价值与计税基础之间仍然存在差异，且该差异源于企业合并，因此，根据《企业会计准则第 18 号——所得税》第十二条和第十四条的规定，应于购买日应当确认相应的递延所得税资产或递延所得税负债，并调整商誉。即，只要是非同一控制下控股合并中取得的被购买方可辨认资产、负债的购买日公允价值不同于其以原始取得成本为基础确定的计税基础的，则无论该项股权收购按财税[2009]59号文规定是采用一般性税务处理还是特殊性税务处理，都会由此在购买方合并报表层面产生账面价值与计税基础之间的暂时性差异，需要在购买方的合并财务报表层面确认递延所得税资产或负债，并相应调整商誉或者负商誉。

提问人：_ 冰人 时间：2014-05-07 14:46:09
陈版，看了您上面的解释，我理解后如下操作您看是否正确： 1 、非同一控制下的企业合并，对于 被购买方账面原有的递延所得税资产、负债，一般情况下不属确认。在报表合并时， 调减相关递延所得税资产、负债 对应报表项目：资本公积 2 、对于被购买方账面价值与公允价值之间的差额，报表合并时应当确认递延所得税事项。

回答人：chenyiwei
1 、对应科目“资本公积”仅是一个中间过程（所反映的是对购买日被购买方净资产的调整），最终合并报表层面不会体现出资本公积的影响。 2 、在控股合并情况下，合并报表层面应确认递延所得税。

提问人：dcjj 时间：2014-05-08 16:24:57
请教：不是调整商誉吗，怎么调整资本公积啊

回答人：chenyiwei
调整资本公积只是一个中间过程，最终合并结果中不会体现资本公积，而是体现为对商誉或负商誉的调整。

提问人：dwzhiya 时间：2014-05-11 21:54:11
是否实质就是商誉，表面通过资本公积来过度的？

回答人：chenyiwei
合并报表层面，就购买日取得被购买方可辨认净资产的公允价值与计税基础之间的差额确认的递延所得税资产或负债，最终体现为对商誉或者负商誉的调整。

提问人：快枪 时间：2014-05-17 11:45:56
对于非同一控制下的控股合并，《企业会计准则讲解 2010 》“合并财务报表”561页有这样的说法：财税[2009]59号规定，企业股权收购时，收购方取得的股权的计税基础应以公允价值为基础确定，即意味着对子公司的长期股权投资与计税基础不存在差异，在合并报表层面，母公司对子公司的长期股权投资实际上代表了子公司的各项资产、负债，也即意味着子公司的各项资产负债在合并报表层面在税收上实际上按公允价值确定计税基础的。
也就是说，准则讲解对纳入合并范围的子公司的资产、负债的计税基础不是以其了作为纳税主体了子公司的计税基础确定的。这一点您觉得它的这个解释是否有问题？
此外，控股合并下，无论是一般性税务处理还是特殊税务处理，按照 59 号文，被收购企业的的相关所得税事项包括资产和负债的计税基础原则上保持不变。那么，如果子公司原来资产、负债的账面价值和计税基础不存在暂时性差异，我们是否可以这样理解：同一控制下，无论是一般性税务处理还是特殊税务处理，合并报表上子公司的资产、负债都不存在暂时性差异；非同一控制下，无论是一般性税务处理还是特殊税务处理，一定存在暂时性差异。

回答人：chenyiwei
《讲解 2010 》中的这一表述是存在问题的。预计将在新发布的《企业会计准则第 33 号——合并财务报表（ 2014 年修订）》的指南中修改。
对此问题，我们在《计学撮要 2013 》中已经表达了我们的一贯意见：
问题2-3-11（非同一控制下企业合并中递延所得税的确认问题） 问题： 非同一控制下企业合并被购买方可辨认净资产公允价值与其账面价值不一致时，合并报表层面是否需要确认递延所得税？ 背景： A公司 2011 年收购了一家全资子公司（非同一控制下企业合并、购买日为 2011 年 4 月 1 日），购买对价全部以货币资金支付（应税重组、已取得原股东方的完税证明），并进行了以财务报告为目的的资产评估，A公司付出货币资金 10000 万元（合并成本），合并中取得被购买方可辨认净资产公允价值 8000 万元、被购买方可辨认净资产账面价值 7000 万元。 解答： 假设该项交易是控股合并而不是吸收合并，即被购买方仍然保留独立法人和独立的企业所得税纳税人资格，则在购买方的合并报表中，应当就企业合并中取得的被购买方可辨认资产、负债的购买日公允价值与计税基础之间的差异确认递延所得税负债。 根据《企业所得税法》及其实施条例的规定，企业所得税的纳税人是法人，即企业所得税实际上是对法人的所得课征的税种。因此，税法上对于“企业合并”的界定是着眼于法人的合并、分立等架构变化，也就是基于法律的“企业合并”概念，包括新设合并和吸收合并等导致公司法人发生变化的事项。《财政部、国家税务总局关于企业重组业务企业所得税处理若干问题的通知》（财税[2009]59号）第一条规定：“本通知所称企业重组，是指企业在日常经营活动以外发生的法律结构或经济结构重大改变的交易，包括企业法律形式改变、债务重组、股权收购、资产收购、合并、分立等。”其中，“股权收购，是指一家企业(以下称为收购企业)购买另一家企业(以下称为被收购企业)的股权，以实现对被收购企业控制的交易。收购企业支付对价的形式包括股权支付、非股权支付或两者的组合”。即会计上的“控股合并”概念在税法中被界定为“股权收购”。另外，财税[2009]59号文第四条特别提到：在股权收购采用一般性税务处理规定下，“收购方取得股权或资产的计税基础应以公允价值为基础确定；被收购企业的相关所得税事项原则上保持不变”。 根据上述规定，虽然在非同一控制下的控股合并中，如果采用一般性税务处理，则母公司由此形成的长期股权投资的计税基础是以该项股权投资于购买日公允价值确定的，但是由于被购买方并不因此改变其企业所得税独立纳税人的地位，因此在所得税税务处理方面，其各项可辨认资产、负债的折旧、摊销、成本结转等，仍然以其原先的计税基础为依据计算确定，税法上并不认可在计算税前可扣除的折旧、摊销、处置所得或损失时以购买日公允价值为基础。根据《企业会计准则第 18 号——所得税》对资产、负债计税基础的定义：“资产的计税基础，是指企业收回资产账面价值过程中，计算应纳税所得额时按照税法规定可以自应税经济利益中抵扣的金额”；“负债的计税基础，是指负债的账面价值减去未来期间计算应纳税所得额时按照税法规定可予抵扣的金额”，也就是资产、负债的计税基础都需要以税法的规定为基础确定。鉴于企业所得税是法人税，所以同一资产或负债在其所属法人（子公司）的个别财务报表层面和该子公司所属合并集团的合并财务报表层面的计税基础应当是相同的，不会出现计税基础的差异。也就是说，在购买方合并报表层面，对被购买方的各项可辨认资产、负债以购买日公允价值为基础持续计算的金额计量；而在这些子公司进行纳税申报时，计税基础仍然以原先的取得成本等为基础确定，并不因为企业合并事项而改变。因此，这些可辨认资产、负债在购买方合并报表层面的账面价值与计税基础之间仍然存在差异，且该差异源于企业合并，因此，根据《企业会计准则第 18 号——所得税》第十二条和第十四条的规定，应于购买日应当确认相应的递延所得税资产或递延所得税负债，并调整商誉。即，只要是非同一控制下控股合并中取得的被购买方可辨认资产、负债的购买日公允价值不同于其以原始取得成本为基础确定的计税基础的，则无论该项股权收购按财税[2009]59号文规定是采用一般性税务处理还是特殊性税务处理，都会由此在购买方合并报表层面产生账面价值与计税基础之间的暂时性差异，需要在购买方的合并财务报表层面确认递延所得税资产或负债，并相应调整商誉或者负商誉。

回答人：chenyiwei
另外，企业合并中资产、负债的账面价值和计税基础之间是否存在暂时性差异，与企业合并在会计上的分类没有必然联系。而是取决于以下两个因素： 1 、会计上，被合并方（或被购买方）资产、负债在合并方（购买方）的入账价值是否保持其原账面价值基础；
2 、税务上，被合并方（或被购买方）资产、负债的计税基础是否保持原计税基础不变。 关于计税基础的改变问题，一般规则为：控股合并情况下，被购买方或被合并方各项资产、负债的计税基础保持不变；吸收合并、新设合并或业务合并情况下，计税基础是否保持不变，取决于是否采用 59 号文规定的特殊性税务处理方法。

提问人：xiaoxue09 时间：2014-05-21 17:39:53
陈版说得清楚。如果合并层面确认了递延所得税负债，不影响合并层面的所得税费用吗？

回答人：chenyiwei
不会因为合并日确认递延所得税而影响合并报表层面的当年度“递延所得税费用”。在非同一控制下合并中，确认递延所得税负债的影响是对商誉或负商誉的调整。

提问人：快枪 时间：2014-05-27 17:19:16
“1、会计上，被合并方（或被购买方）资产、负债在合并方（购买方）的入账价值是否保持其原账面价值基础；”
控股合并同一控制下，合并资产负债表中子公司的资产负债是以其账面价值反映的，被合并方（或被购买方）资产、负债在合并方（购买方）的入账价值是否保持其原账面价值基础的；
控股合并非同一控制下，合并资产负债表中子公司的资产负债是以其公允价值反映的，被合并方（或被购买方）资产、负债在合并方（购买方）的入账价值和其原账面价值基础就有可能存在差异。
所以感觉企业合并中资产、负债的账面价值和计税基础之间是否存在暂时性差异，和企业合并方式还是有一定关系的。

回答人：chenyiwei
还有就是控股合并情况下被合并方或被购买方的各项资产、负债的计税基础不变；吸收合并或新设合并采用特殊性税务处理情况下的计税基础不变；吸收合并或新设合并采用一般性税务处理的情况下计税基础会改变。

提问人：shingstar3ee 时间：2015-11-16 08:45:26
陈老师，学到此处有一个疑问：
比如，楼主冰人所提到的无形资产——著作权，其账面价值为 0 ，即计税基础为 0 ，而合并后，其公允价值为 35 万，公允价值与计税基础的差异似乎是永久性差异，那么问题就来了，永久性差异如何产生递延所得税事项呢？

回答人：chenyiwei
现在所得税会计中没有永久性差异概念，而只有暂时性差异概念，即资产、负债的计税基础与账面价值的差额，这是资产负债表观下的债务法区别于利润表观下的纳税影响会计法的一个重要特征。

提问人：shingstar3ee 时间：2015-11-17 09:27:39
递延所得税的本质，就是确认费用的时间与税务口径有差异，导致所得税交纳有时间差异，但终究所得税的总数是一致的。
而楼主冰人所提到的无形资产，如果帐面为 0 ，对所得税无任何影响；改为公允 35 万之后，对所得税的影响总额为8.75万。
这个影响所得税总额已经不一致了，不是通常所见的摊销年限、摊销方法不一致导致的“会计与税务”暂时性差异，而是“会计与会计”非暂时性差异。并非“递延”两个字就能解决的。
为什么这种情况下还要确认递延所得税负债呢？

回答人：chenyiwei
对资产的暂时性差异所确认的递延所得税应理解为：因未来税前扣除金额多于（或少于）该资产账面价值，导致未来期间内按税务口径计算的应交所得税少于（或多于）假设按会计上账面价值扣除情形下应缴纳的税额。

提问人：xiujust 时间：2015-12-15 09:49:33
请教陈版： 如果是在吸收合并的情况下，购买方仍然要计提递延所得税负债，除了被合并方不再存续外与控股合并的处理有什么区别么？ 此外，对于楼上说到的非暂时性差异，我觉得也是存在这个问题的，这个差异只有在处置的时候才能消除，因此也只能认为从合并日到处置日之间还是需要计提递延所得税负债的，如此理解可否？

回答人：chenyiwei
吸收合并可能导致对被合并方各项资产、负债计税基础的重新确定，但控股合并情况下不会导致对被购买方各项资产、负债计税基础的重新确定，因此会导致不同方法下是否要确认递延所得税的结论不同。

提问人：zengfengxia 时间：2016-01-18 11:06:28
请教陈版 1 、非同一控制下企业合并，合并方在购买日根据账面价值和计税基础之间的差异按照当前适用税率（子公司为高新技术企业）确认了递延所得税负债，在合并日后，被合并方高新到期，未能续期（初始确认无差错），递延所得税负债的后续计量的差异应当如何考虑？ 2 、非同一控制下企业合并，被购买方在购买日账面资产包括一项以公益性拆迁补偿款购建的土地，账面价值 100 ，计税基础为 0 ，被购买方个别报表符合初始确认豁免，未确认递延所得税负债，购买日，该土地公允价值 200 ，计税基础为 0 ，应当确认应纳税暂时性差异 200 的递延所得税负债吗？

回答人：chenyiwei
1 、调整递延所得税计量税率的影响计入高新失效年度的“所得税费用——递延所得税费用”。 2 、应确认，因为其初始确认是企业合并的组成部分，所以不适用“初始确认豁免”。

提问人：zengfengxia 时间：2016-01-19 09:36:33
谢谢陈版！ 1 、调整递延所得税计量税率的影响计入高新失效年度的“所得税费用——递延所得税费用”，转回税率对递延所得税负债的影响不调整商誉的理由是因为这不是购买日已存在的事实（且在 12 个月内）吗？ 2 、若子公司之前（购买日）将计税基础误认为100 ，并以此为基础确定了可辨认净资产公允价值，在合并报表以公允价值与账面价值（计税基础）的差异 100 确认了递延所得税负债，本报告期末，从理论上是存在需调整商誉的会计差错是吗？

回答人：chenyiwei
1 、是。 2 、是。

提问人：vanaya 时间：2016-03-05 14:58:25
母公司子公司合并科目账面价值计税基础科目账面价值计税基础差额递延所得税资产递延所得税负债长期股权投资 100100 资产 8080 资产公允价值9080102.5　商誉100102.5　长期股权投资0100-10025请问： 上表例子中，合并报表层面的商誉和长期股权投资账面价值与计税基础的差异如何理解？

回答人：chenyiwei
合并报表层面，不存在你所说的长期股权投资账面价值 0 、计税基础 100 导致的递延所得税资产25.

提问人：641308416 时间：2016-08-15 11:33:53
请问这里的商誉也要确认递延所得税负债？ 我觉得商誉的计税基础就等于账面价值吧。

回答人：chenyiwei
商誉的初始确认是不会形成递延所得税负债的。但后续如果税法上允许商誉在一定年限内摊销并在税前扣除该摊销金额，则可能会在后续计量过程中形成递延所得税负债。

提问人：hlhzsy 时间：2016-08-30 10:35:04
请教陈版,我一直很困惑。比如A公司付出货币资金 10000 万元（合并成本），合并中取得被购买方可辨认净资产公允价值 10000 万元、被购买方可辨认净资产账面价值 8000 万元，那么如果不确认递延应该是不产生商誉的，但是如果确认 500 万递延所得税负债，就会产生 500 万商誉。现在大部分的并购，都是按评估值支付价款，本身不存在商誉，但是确认了递延所得税负债，那么都要产生商誉了？

回答人：chenyiwei
是这样。一方面事实上递延所得税负债的确认会减少可辨认净资产公允价值；另一方面商誉本来就是两者之间的差额（平衡数）。